【裁判字號】    92,上更(一),491
【裁判日期】    921211
【裁判案由】    誣告
【裁判全文】
臺灣高等法院臺南分院刑事判決      九十二年度上更(一)字第四九一號  Ａ
      上  訴  人
      即  被  告  甲  ○  ○
      選任辯護人    嘉  益  律師
右上訴人因誣告案件，不服中華民國八十九年五月十八日臺灣臺南地方法院八十八年
度訴字第一三五五號第一審判決（起訴案號：臺灣臺南地方法院檢察署八十八年度偵
字第一０四一一號），提起上訴，判決後，經最高法院發回更審，本院判決如左：
      主      文
原判決撤銷。
甲○○無罪。
      理      由
一、公訴意旨略以：被告甲○○係台南區中小企業銀行永康分行行員，乙○○係該分
    行襄理。緣甲○○因考績不佳，及遭乙○○指正其業務，乃對於乙○○心存芥蒂
    ，而思報復，甲○○明知乙○○，於民國（下同）八十八年一月份，在永康分行
    內部會議所指「有客戶反應，行員服務態度不佳，並未具體指係甲○○」，甲○
    ○為達報復目的，竟於八十八年四月八日，在永康分行業務檢討會，以咄咄逼人
    口氣，質問乙○○，要其說明前次會議所指「有行員服務態度不佳，究係指何人
    ？」，乙○○表示，現開會中，不宜對此作無謂爭執，然甲○○竟進一步對乙○
    ○逼稱：「你說一個好像有，又好像沒有，破壞公司和諧，你就說誰嗎？」，乙
    ○○因無法忍受甲○○咄咄逼人，即憤而指稱：「前次會議，被指服務態度不佳
    者，就是你甲○○」，甲○○明知，乙○○在八十八年一月份會議，並未指甲○
    ○服務態度不佳，無誹謗故意，係因甲○○咄咄逼人，始於八十八年四月八日永
    康分行會議上，指係甲○○。然甲○○竟隱瞞此事實，意圖使乙○○受刑事處分
    ，而向台灣台南地方法院檢察署具狀，誣指乙○○涉有誹謗罪嫌。嗣乙○○誹謗
    案件，經檢察官偵查結果，認乙○○未有誹謗犯行，而予不起訴處分確定。因認
    被告甲○○涉有刑法第一百六十九條第一項誣告罪嫌云云。
二、訊據上訴人即被告甲○○供承，有於右述時地，向台灣台南地方法院檢察署，具
    狀告訴乙○○誹謗等情。然堅決否認有誣告犯行，辯稱：伊沒誣告意思，係其分
    行襄理乙○○在公開場合，說伊服務態度不好，伊始具狀提出誹謗告訴等語。
三、按誣告罪成立，以告訴人所訴事實，完全出於虛構為要件，若有出於誤會，或懷
    疑有此事實，而為申告，以致不能證明其所訴事實為真實，縱被訴人不負刑責，
    而告訴人本缺乏誣告故意，自難成立誣告罪名（最高法院四十四年台上字第八九
    二號判例參照）。經查：
  (一)本件被告服務台南區中小企業銀行永康分行（下稱永康分行），於八十八年一月
    初內部會議時，襄理乙○○曾在會議上未指名說，本行行員有被檢舉服務態度不
    佳等語，迨八十八年四月八日，永康分行又開業務檢討會，由被告擔任紀錄，乙
    ○○在被告逼問下，憤而指出，八十八年一月開會所指，被檢舉服務態度不佳者
    ，即為甲○○等情，為被告供承在卷，並據證人洪茂良於原審證稱，乙○○是在
    被告逼問下，始指遭檢舉服務態度不佳，即是被告等語（詳原審卷四二頁），有
    該分行八十八年四月八日工作檢討記錄在卷可稽（詳本院上訴卷一四至一六頁）
    ，足信乙○○曾當眾指摘，被告係永康分行，被投訴服務態度不佳者屬實。
  (二)然被告自信其無乙○○所指情形，且其向該分行經理洪茂良查證結果，被告亦無
    遭投訴過，已據證人洪茂良於原審供實（詳原審卷四三頁），而本院於此次更一
    審時，依職權向台南區中小企業銀行查詢結果，該行自八十七年五月一日起，實
    施行員禮貌運動，被告分別於八十七年七月、八十八年二月及八十八年五月，均
    經服務單位考核為第二名，且查無禮貌待加強情事，有該行九十二年十一月七日
    92南銀總人字第七七三九號函在卷可按（詳本院更一卷廿頁），並有該行考核成
    果表附卷可佐（詳本院上訴卷廿、廿三頁背面）。據此，被告依其主觀認知，認
    其並無乙○○所指服務態度不佳情事，因而對乙○○提出誹謗告訴，尚非無據。
  (三)雖該行襄理乙○○，係在被告逼問下，始指被告即係遭檢舉服務態度不佳者等情
    ，然乙○○此舉，確足以使被告主觀上認定，乙○○所為指摘，足以毀損其名譽
    ，而認乙○○涉有誹謗罪嫌。故而，被告以乙○○於八十八年四月八日開業務檢
    討會，當眾指摘其遭檢舉服務態度不佳，涉嫌誹謗罪嫌，而向台南地方法院檢察
    署具狀告訴乙○○誹謗。經檢察官偵查結果，雖以乙○○在八十八年一月初內部
    會議，未指明服務態度不佳者為誰，且乙○○於八十八年四月八日內部會議，係
    經被告一再追問，始指明服務態度不佳者為被告，兼以考核單位，確告知有客戶
    反應行員服務態度不佳之事實，乙○○始憤而指，其未經指明者即為被告，主觀
    上難認乙○○有誹謗被告故意，客觀上亦難認乙○○行為，符合誹謗罪構成要件
    ，而對乙○○為不起訴處分確定，有台灣台南地方法院檢察署八十八年度偵字第
    七二七八號處分書在卷可稽（詳偵查卷廿三頁及背面）。
  (四)惟依上開不起訴書記載觀之，乙○○既確於八十八年四月八日開業務檢討會，當
    眾指摘被告係遭檢舉服務態度不佳者之事實，是被告對乙○○提出誹謗告訴，顯
    然非屬虛構。僅係檢察官偵查結果，認乙○○行為，經過法律評價後，與誹謗罪
    構成要件行為有間，而不能對乙○○，律以誹謗罪名。然依上判例意旨所示，被
    告具狀告訴乙○○誹謗行為，既係以乙○○於分行內部會議，曾指明被告係遭檢
    舉服務態度不佳者，此一事實，既非虛構，自難以被告對乙○○提出誹謗告訴，
    經不起訴處分確定，即遽指被告對乙○○誹謗告訴，係憑空杜撰，而指被告有故
    意誣告乙○○犯行。此外，復查無其他積極證據，足以證明被告有公訴人所指誣
    告犯行，則被告誣告犯罪，要屬不能證明，自應為被告無罪諭知。
四、原審以被告罪證明確，因予論罪科刑，固非無見。惟查被告對乙○○所為誹謗告
    訴，既非虛構，或憑空造。原判決未予仔細詳查，並勾稽種種有利被告之事證
    ，即遽對被告論罪科刑，自有未當。被告上訴意旨，指摘及此，為有理由，自應
    由本院將原判決撤銷改判，改為諭知被告無罪，以符法制。
據上論斷，應依刑事訴訟法第三百六十九條第一項前段、第三百六十四條、第三百零
一條第一項，判決如主文。
本案經檢察官楊治宇到庭執行職務。
中    華    民    國      九十二      年      十二      月      十一    日
                                  臺灣高等法院臺南分院刑事第六庭
                                      審判長法官  蔡    崇    義
                                            法官  宋    明    中
                                            法官  董    武    全
右正本證明與原本無異。
檢察官如不服本判決，應於判決送達後十日內向本院提出上訴書。
                                      法院書記官  黃    全    忠
中    華    民    國      九十二      年      十二      月      十六    日


司法院資訊處製作；財團法人民間司法改革基金會備份。
